【裁判字號】    89,上更(一),1147
【裁判日期】    900316
【裁判案由】    侵占等
【裁判全文】
臺灣高等法院刑事判決                      八十九年度上更(一)字第一一四七號
    上  訴  人
    即  被  告  丙○○
右上訴人因侵占等案件，不服臺灣士林地方法院八十五年度自字第一三七四號，中華
民國八十七年六月二十四日第一審判決（本院併予審理案號：臺灣臺北地方法院檢察
署八十四年度偵字第二七四六七、二六四七三號、八十五年年度偵字第一三七九號、
臺灣士林地方法院檢察署八十五年度偵字第五一三九號），提起上訴，判決後，最高
法院第一次發回更審，本院判決如左：
    主  文
原判決撤銷。
丙○○連續意圖為自己不法之所有，而侵占對於業務上所持有之物，處有期徒刑參年
拾月。
偽造之甲○○印章壹枚及國產實業建設股份有限公司股東印鑑卡、股票領取單、股票
轉讓過戶申請書上偽造之甲○○印文共壹拾陸枚均沒收。
    事  實
一、丙○○原為臺北市○○○路○段五十一號六樓京華證券股份有限公司大同分公司
    （下稱京華證券大同分公司）之營業員，接受客戶委託買賣股票等業務，為從事
業務之人。民國八十三年底甲○○經人介紹結識丙○○，即委託丙○○代為下單
    買賣股票，並於八十四年六月十七日、七月七日領出國產實業建設股份有限公司
    （下稱國產公司）等股票，委託丙○○代找金主質押借款支應。八十四年七月十
    九日甲○○再度委託丙○○領出附表編號１、２所示之股票，質借新台幣（下同
    ）一百五十萬元及於同年月二十六日委託丙○○領出附表編號３、４、５所示之
    股票，質借一百二十萬元，詎丙○○竟基於意圖為自己不法之所有之概括犯意，
    以甲○○交其之印章填具委託他人帳戶賣股之委託書，持向謝茂松等金主質押借
    款後，將所借得款項共二百七十萬元悉數侵占入己。
二、丙○○復意圖為自己不法之所有，基於概括犯意，自八十三年五月間起，利用代
    保管丁○○、乙○○、張湘漁、戊○○、甲○○印鑑及集中保管帳戶存摺之便（
    或向交由丙○○保管，或至證券公司時即交由丙○○保管），連續未得丁○○、
    乙○○、張湘漁、戊○○、甲○○等同意，盜蓋其四人之印鑑於領回股票申請書
    ，持向京華證券大同分公司集保帳戶櫃檯人員申請領取股票，致承辦人員陷於錯
    誤，誤以為客戶本人要領取，而交付各該股票，並盜用其等印章於買進清單及賣
    出清單以擅自買賣股票或質押借款，足生損害於丁○○、乙○○、張湘漁、戊○○、甲○○等人，且基於同前侵占之概括犯意，侵占乙○○交付之款項，其情形
    為：
（一）丙○○將丁○○於八十三年五月七日買進之華銀股票六張，於同年五月十四日
      盜蓋丁○○之印章於存券領回申請書及股票買進交付清單，領出五張挪作他用
      。嗣後因丁○○於同年八月九日賣出六張華銀股票於對帳單上成交二張（丁○○帳戶內之華銀股票不足）。丙○○又於八十三年八月九日以同一方式盜蓋張
      湘漁之印章，領出張湘漁於八十三年七月十四日買進之華銀股票一張，存入丁○○之帳戶，以完成其賣出股票之交易。另丁○○帳戶內短缺之四張股票，則
      於同年八月十三日存入七十三萬二千七百四十三元，以彌補差額。
（二）於八十三年七月三十日以同上方法盜蓋丁○○印章領出四張國壽股票，並於翌
      日存入其母親徐秀英帳戶賣出。八十四年九月間丁○○之母廖徐發妹欲將持有
      之國壽子股一千張過戶與丁○○，丙○○即將之補入丁○○帳戶，實則丁○○
      仍短少四千股國壽股票。
（三）於八十三年八月二十九日復以同上手法，盜蓋丁○○印章，領回富邦保險股票
      五張及子股，其中二張存入丙○○前夫芮偉生帳戶賣出。
（四）八十三年九月六日以同上方法，盜蓋丁○○之印章，領出開發股票五張，挪作
      他用，事後再予補回。
（五）將乙○○於八十四年六月二十八日買進之開發股票一萬股、七月三日買進之五
      千股、七月二十二日買進之五千股，合計二萬股，以同上方法領出後變賣，事
      後建議乙○○於七月二十八日先賣出母股，以掩飾其先行出賣之事實。嗣乙○○果於同年八月二日表示要賣出開發股票一萬股，以為須融券保證金六十四萬
      八千元，扣除帳戶內原有款項尚欠五十萬元，乃於同年八月四日分別自萬通銀
      行及臺北一二五之二郵局電匯二十萬六千元及二十九萬四千元，且同時預定以
      上開款項交由丙○○購買宏益及豐興之股票。詎丙○○取得上開乙○○匯入之
      五十萬元後即侵占挪為己用，用以短線買賣，卻向乙○○訛稱業經購買宏益股
      票三十張、豐興股票二十張，實際卻未買任何上開股票與乙○○。
（六）於八十四年二月二十四日起至同年八月二十一日止以同前手法，連續盜用戊○○之印章，偽造存券領回申請書持向臺灣證券集中保管股份有限公司依次於八
      十四年二月二十四日，三月二十七日，五月十九日，六月二十八日，七月六日
      ，八月二十一日分別領回股票依次為廣宇七千股，興票二萬股，中信銀五千股
      中信銀五千股，農銀五千股，興票五千股，中紡三千股，中銀五千股，而後供
      不知情之洪朝明、徐秀英、蕭玉美、單慧貞、許榮亮、張玉芳等六人作現券交
      割使用。
（七）於八十四年八月十二日起至同年九月十二日止，以同一手法，領取甲○○附表
      編號６至之股票，得手後，用以向謝茂松等人質押借款。
三、丙○○又於八十四年八月十二日利用甲○○委託代為辦理領取國產公司股息一萬
    四千七百股手續之機會，意圖為自己之不法所有，先委託不知情之刻工偽造甲○○印章一枚，備以將來用為背書轉讓該股息部分之股票，隨即蓋在領取通知單及
    印鑑卡上，依委託持向國產公司領取甲○○所有之記名股票一萬四千七百股後，
    竟未交與甲○○而侵占入己，於其中一萬四千股股票背面之股票轉讓過戶申請書
    出讓人欄內蓋用上開偽造之印章（連同印鑑卡、股票領取單上蓋印章之印文共十
    六枚），偽造轉讓之文義，並於同年九月五日以他人之帳戶賣出。嗣於八十四年
    九月間甲○○發現其委託出售股票之股款未匯入帳戶，始知有異，經雙方對帳後
    方知股票短少。
四、案經被害人甲○○向台灣士林地方法院提起自訴及被害人丁○○、張湘漁、乙○○、戊○○提出告訴。
    理  由
一、訊據上訴人即被告丙○○矢口否認有何上開犯行，辯稱：甲○○是免交割戶，不
    用將印章交與其保管，其也沒有冒領甲○○之股票，是甲○○委託其向單慧貞、
    許正忠、徐文秀、謝茂松等金主借錢，股票也是甲○○自己領出來質押給人的，
    與其無關；至於國產股息部分是甲○○不懂手續，交付印章託其代領，領取後其
    即交與甲○○，其並未盜賣。又其並未保管丁○○、乙○○、張湘漁、戊○○等
    人之印章及集保存褶，本案糾紛因京華證券與丙種墊款客戶甲○○倒帳擺不平云
    云。
二、惟查：
（一）右開事實，業據自訴人甲○○及被害人丁○○、乙○○、戊○○及張湘漁之代
      理人鄭易華指訴甚詳，證人陳誠仁（見五一三九號偵查卷第十八頁）、吳淑珍
      （見五一三九號偵查卷第三五至三七頁）、趙淑芳（見五一三九號偵查卷第三
      五至三七頁）所證核與張瑞雄指訴相符，並有委託買賣帳戶影本、對帳單影本
      、存券領回申請書、股票買進交付清單、股票賣出交付清單、被告所立自白書
      二份（坦承盜賣告訴人乙○○之股票）及證人陳維國提出之被告盜賣股票之調
      查資料在卷可按。參以財政部八十五年四月十二日（八五）台財證（二）第０
      一一一二號函之說明（見二二八號原審卷第五三至五四頁），可知被告將丁○○、乙○○之股票領回並由徐秀英、芮偉生之帳戶賣出。而徐秀英係被告之母
      親、芮偉生係被告之前夫，雖證人芮偉生於原審證稱其帳戶內之股票均由其自
      行買賣云云（見二二八號原審卷第一一○頁反面），惟查證人即臺灣證券交易
      所稽核用任職之陳維國（見二二八號原審卷第一○一頁）所提之資料中有吳淑
      葭之說明書證述芮偉生之帳戶開戶後均由被告丙○○在使用等情，況證人即被
      告任職時之京華證券股份有限公司大同分公司經理柯儀瑤到庭證稱：於八十四
      年十一月因丁○○賣出股票交割時，發現集保存褶內無股票，才通知丁○○等
      語（見二二八號原審卷第四八頁），如丁○○係自行保管存褶及印鑑，何以不
      知其帳戶內無股票，益徵被告確有盜賣股票之事實。又被告冒領張瑞雄股票供
      洪朝明等人作現券交割使用等情，並有臺灣證券交易所股份有限公司八十五年
      五月十三日台證稽字第０八三九六號函（見五一三九號偵查卷第六至十一頁
      ）及存券領回申請書影本八紙（見五一三九號偵查卷第四七至五四頁）在卷可
      證，所辯自訴人甲○○倒帳糾紛云云，已難遽採。
（二）又有關自訴人甲○○委託被告代覓金主借貸之來往明細，有自訴人提出之借還
      款明細表及其存摺影本、匯款申請書等為憑（見一四○號原審卷一第二八至七
      三頁）。被害人單慧貞及證人唐燮光均供稱其等與自訴人並無金錢往來，與被
      告則是好友，因託被告買賣股票故將存摺寄交被告等語（見一四○號原審卷一
      第二二一頁正、反面），證人徐文秀證稱其為被告的舅舅，因委託被告買賣股
      票，故錢都交給被告處理（見一四○號原審卷二第一○一頁反面至第一○二頁
      ）；證人許正忠結證稱其及許正陽兄弟二人的帳戶都是姊夫謝茂松在使用（見
      一四○號原審卷二第一○○頁）；證人謝茂松則結證稱其使用許氏兄弟二人及
      朋友黃秋月之帳戶，自八十四年間開始資金由帳戶內出入借錢給被告，被告會
      交付股票為質，如期還錢其便返還股票，否則即利用許氏兄弟之戶頭將股票變
      賣，但其並不知道被告借到錢之後的流向等語（見一四○號原審卷二第一○○
      頁反面至第一○一頁），足證被告確有為自訴人代覓金主，並利用上開數名證
      人之帳戶出入資金。
（三）又觀之自訴人提出之借還款明細，自訴人於八十四年七月十九日借得一百五十
      萬元，再於同月二十六日借得一百二十萬元，而附表編號一至五之股票已足供
      擔保，而後繼續之借貸款項大致不超過二百八十五萬元，上開質押之股票已足
      供擔保，而自訴人並無斷頭情事，且一再要求被告對帳清償，被告何以置之不
      理？足證被告擅將股票供作私人借款，因無法清償而任由金主賣出致遭斷頭。
      再被告偽造存券領回申請書冒領自訴人股票部分，有存券領回申請書在卷可稽
      ，被告雖辯稱是自訴人自己領取供作借款質押之用，惟自訴人借款情形如上，
      不過在二百八十五萬元上下，無需再追加擔保品，焉會無端領取大量股票，被
      告辯解自難採信。
（四）又有關侵占國產公司股息部分，有領取通知單、印鑑卡及該一萬四千股之股票
      轉讓過戶申請書在卷可憑（見一四○號原審卷一第一八四至二○○頁），查該
      印鑑卡上印章與自訴人習用之印鑑章不同，此對照卷附該印鑑卡及其他股票存
      券領回申請書上自訴人之印文可明。設自訴人委任被告之事務包括領取後之質
      借，被告以自訴人所慣用之印章即可，何必盜刻自訴人之印章？自訴人盜刻印
      章之目的無非在於爾後背書轉讓股息股票時，有使用與印鑑卡上相同印鑑章之
      必要，被告必需掌握與印鑑卡上相同之印章。
（五）又被告辯稱未保管丁○○、張湘漁之印鑑及存摺，又就丁○○所有國壽股票四
      張、富邦股票二張，借用徐秀英、芮偉生之帳戶辦理交割，但交割後所得款項
      並未侵占，至就戊○○股票辦理交割，係依其代理人陳誠仁指示或同意所為云
      云，並請求傳訊證人葉秀員、趙淑芳、陳誠仁為證。惟證人即原京華證券大同
      分公司職員葉秀員證稱：公司雖有規定營業員不能代客保管印鑑及存摺，但其
      並不知道丙○○有無代客保管（見本院八十九年度上更（一）字第八八四號卷
      第六十頁反面至第六一頁），證人趙淑芳稱有規定營業員不得保管客戶之印章
      及存摺，但其不知丙○○是否有替客戶保管，陳誠仁並未向其提及領出戊○○
      股票之事（見八八四號卷第六二頁），證人陳誠仁證稱並未同意或指示丙○○
      可領出戊○○的股票等語（見八八四號卷第六一頁反面），且上情迭經被害人
      等指明在卷，自無足據為被告有利之認定。再被告盜賣後所得款項是否挪用，
      並不影響其前詐領股票盜賣罪責之成立。又依元大京華證券公司八十九年十一
      月十三日檢送之乙○○對帳單，於八十四年十月十六日、十月十八日分別買進
      及賣出豐興股票一萬股，於八十四年十一月三日買進旋又賣出宏益股票五千股
      ，十一月六日、七日各賣出宏益股票五千股，十一月七日、八日各買進宏益股
      票五千股（見八八四號卷證物袋，益見被告如何矇騙加以挪用之事實。
（六）綜上所述，事證明確，被告所辯均屬飾卸，委不足採，其犯行堪以認定。
三、被告係京華證券大同分公司營業員為從事業務之人，核被告所為，其將附表編號
    １至５號之股票質押之款項侵占入己及事實二之（五）中侵占乙○○款項部分，
    係犯刑法第三百三十六條第二項之罪，其偽造存券領回申請書詐領事實二之股票
    ，係犯同法第二百十六條、第二百十條及第三百三十九條第一項之罪（自訴人認
    犯刑法第三百三十六條第二項之侵占罪，尚有未洽）；又偽造買進、賣出清單等
    單據加以行使而擅自買賣股票或質押借款，另犯刑法第二百十六條、第二百十條
    之罪；再其偽造印章領取股息並予以侵占、偽造背書轉讓於人之犯行，係犯刑法
    第二百十六條、第二百十條、第三百三十六條第二項之罪。又其盜用印章及委託
    不知情之刻工偽造印章部分（為間接正犯），為偽造私文書之階段行為，偽造私
    文書為行使偽造私文書之低度行為，均不另論。又被告先後多次業務侵占、詐欺
    、行使偽造私文書之犯行，均時間緊接，犯意概括，所犯構成要件相同，均為連
    續犯，均依刑法第五十六條規定以一罪論，分別依業務侵占罪、詐欺罪、行使偽
    造私文書罪論，並均加重其刑。被告偽造存券領回申請書詐領股票用之犯行，而
    犯同法第二百十六條、第二百十條行使偽造文書罪與第三百三十九第一項之詐欺
    罪二罪間，有方法結果之牽連關係，應依刑法第五十五條之規定，從較重之行使
    偽造私文書罪處斷；而此行使偽造私文書與其前偽造委託書、背書偽造轉讓文義
    之行使偽造私文書罪，為連續犯，以一罪論。而此行使偽造私文書罪與前揭業務
    侵占罪有方法結果之牽連關係，應依刑法第五十五條之規定，從較重之業務侵占
    罪處斷。
四、再本件自訴係自訴人甲○○於八十四年十二月二十三日向臺灣臺北地方法院提起
    （八十五年度自字第二一號），經認管轄錯誤，於八十五年一月三十一日裁定移
    送臺灣士林地方法院管轄，經臺灣士林地方法院以八十五年度自字第一四○號案
    件審理為實體判決，經被告不服提起上訴。而被害人丁○○、張湘漁、乙○○、
    戊○○等部分，則經臺灣臺北地方法院檢察署檢察官提起公訴，經臺灣臺北地方
    法院於八十五年一月十八日繫屬後亦為實體判決，嗣上訴本院經於八十九年十一
    月十六日以八十九年度上更（一）字第八八四號，認本件自訴繫屬在先，該案與
    本件有裁判上一罪關係，而諭知公訴不受理在案，經本院調取該案卷查明。本件
    既繫屬在先，而該案所訴之犯罪時間與本件重疊，被告使用之手法與本件相同，
    自為本件自訴之效力所及，本院自得予以實體審究。
五、原判決認被告所犯罪證明確，予以論罪科刑，固非無見。惟查：（一）自訴人甲○○委託被告領取附表編號１至５之股票，得款二百七十萬元。則被告既已被授
    權質押借款，即無盜用自訴人印章以偽造自訴人名義委託他人帳戶賣出股票委託
    書之必要，且既係委託質押借款，亦無侵占股票可言，其所侵占者係向謝茂松等
    金主所質押之借款。原判決認係侵占自訴人之股票，且對侵占之款項數額未予認
    定，尚有未合。（二）原判決事實欄認自八十四年八月十二日起至同年九月十二
    日止詐領附表編號６至號股票之犯行，係另行起意。然果係如此應分論併罰，
    惟於理由欄卻認本件所犯各罪均有連續及牽連之裁判上關係，主文僅論連續業務
    侵占，其事實之認定實與理由之記載相互矛盾。（三）本件自訴事實與另案告訴
    事實有裁判上一罪關係，應併予審究，原判決漏未就其裁判上一罪之事實加以審
    理，亦有未合。（四）被告偽刻自訴人印章蓋用之印文，原判決未認定該印文數
    目，且未依法宣告沒收，亦有未當。被告上訴否認犯罪雖無理由，惟原判決既有
    可議，自應由本院予以撤銷改判。爰審酌被告之品行、生活狀況、智識程度、犯
    罪之動機、目的、手段、犯罪所生之危害、犯後態度及所侵占附表編號１至５之
    款項已償還自訴人，經自訴人陳明在卷（見本院上更一卷第六一頁），另亦有回
    補其他被害人部分款項等一切情狀，量處如主文所示之刑。至被告偽造之甲○○
    印章一枚，雖未扣案，惟無證據證明業已滅失，又由蓋用該印章所生國產公司股
    東印鑑卡、股票領取單、股票轉讓過戶申請書上偽造之甲○○印文共十六枚，併
    依刑法第二百十九條之規定宣告沒收。
據上論斷，應依刑事訴訟法第三百六十九條第一項前段、第三百六十四條、第三百四
十三條、第二百九十九條第一項前段、刑法第五十六條、第二百十六條、第二百十條
、第三百三十六條第二項、第三百三十九條第一項、第二百十九條、第五十五條、罰
金罰鍰提高標準條例第一條前段，判決如主文。
中      華      民      國    九十      年      三      月     十六     日
                            台灣高等法院刑事第十一庭
                                審判長法  官  楊  照  男
                                      法  官  陳  炳  彰
                                      法  官  王  詠  寰
右正本證明與原本無異。
如不服本判決應於收受送達後十日內向本院提出上訴書狀，其未敘述上訴之理由者並
得於提起上訴後十日內向本院補提理由書（均須按他造當事人之人數附繕本）。
                                      書記官  駱  麗  君
中      華      民      國     九十     年      三      月     十九     日
附錄：本案論罪科刑法條全文
刑法第二百十條
偽造、變造私文書，足以生損害於公眾或他人者，處五年以下有期徒刑。
刑法第二百十六條
行使第二百十條至第二百十五條之文書者，依偽造、變造文書或登載不實事項或使登
載不實事項之規定處斷。
刑法第三百三十六條
刑法第三百三十九條
附表：
┌──┬────┬────┬────┬─────┬───────────┐
│編號│申請日期│領回日期│股票種類│股      數│備                  註│
├──┼────┼────┼────┼─────┼───────────┤
│１  │７月日│７月日│  台光  │六００００│已賣出                │
├──┼────┼────┼────┼─────┼───────────┤
│２  │７月日│７月日│  國產  │六００００│已賣出                │
├──┼────┼────┼────┼─────┼───────────┤
│３  │７月日│７月日│  台光  │二００００│已賣出                │
├──┼────┼────┼────┼─────┼───────────┤
│４  │７月日│７月日│  國產  │五００００│已賣出                │
├──┼────┼────┼────┼─────┼───────────┤
│５  │７月日│７月日│  中纖  │四五０００│已賣出                │
├──┼────┼────┼────┼─────┼───────────┤
│６  │８月日│８月日│  中纖│四六０００│已賣出                │
├──┼────┼────┼────┼─────┼───────────┤
│７  │８月日│８月日│  台聚  │四００００│已賣出                │
├──┼────┼────┼────┼─────┼───────────┤
│８  │８月日│８月日│  聯發  │三００００│８月日送存          │
├──┼────┼────┼────┼─────┼───────────┤
│９  │８月日│８月日│  東鋼  │一００００│８月日送存          │
├──┼────┼────┼────┼─────┼───────────┤
│１０  │８月日│８月日│  彰銀  │  一０００│已賣出                │
├──┼────┼────┼────┼─────┼───────────┤
│  │８月日│８月日│  台光  │二００００│已賣出                │
├──┼────┼────┼────┼─────┼───────────┤
│  │８月日│８月日│  聯發  │二五０００│已賣出                │
├──┼────┼────┼────┼─────┼───────────┤
│  │８月日│８月日│  華銀  │  三０００│已賣出                │
├──┼────┼────┼────┼─────┼───────────┤
│  │８月日│８月日│  國壽  │  四０００│已賣出                │
├──┼────┼────┼────┼─────┼───────────┤
│  │８月日│８月日│  一銀  │  五０００│已賣出                │
├──┼────┼────┼────┼─────┼───────────┤
│  │９月日│９月日│  中工  │二００００│已賣出                │
├──┼────┼────┼────┼─────┼───────────┤
│  │９月日│９月日│  中紡  │二００００│已賣出                │
├──┼────┼────┼────┼─────┼───────────┤
│  │９月日│９月日│  華紙  │一００００│已賣出                │
├──┼────┼────┼────┼─────┼───────────┤
│  │９月日│９月日│  中工  │三００００│已賣出                │
├──┼────┼────┼────┼─────┼───────────┤
│  │９月日│９月日│  寶建  │  九０００│已賣出                │
└──┴────┴────┴────┴─────┴───────────┘


司法院資訊處製作；財團法人民間司法改革基金會備份。
